【裁判字號】    94,再易,6
【裁判日期】    950109
【裁判案由】    確認租賃關係存在
【裁判全文】
臺灣雲林地方法院民事裁定               94年度再易字第6號
再審原告    甲○○
再審被告    乙○○
上列當事人間請求確認租賃關係存在事件，再審原告對於本院民
國94年8月24日所為94年度簡上字第1號確定判決提起再審之訴，
本院判決如下：
    主  文
再審之訴駁回。
再審訴訟費用由再審原告負擔。
    理  由
一、查再審原告係於民國（下同）94年9 月5 日收受原確定判決
    ，有送達證書1 紙附於原確定判決卷可稽。再審原告於94年
    9 月20日提起本件再審之訴，未逾再審之不變期間，合先敘
    明。
二、按再審之訴顯無再審理由者，得不經言詞辯論，以判決駁回
    之，民事訴訟法第502 條第2 項定有明文。所謂再審之訴顯
    無再審理由，係指依再審原告所主張之再審理由，不經調查
    即可認定，在法律上顯無理由而不能獲得勝訴之判決者而言
    （最高法院88年度台上字第634 號判決參照）。本件聲請再
    審係以原確定判決有民事訴訟法第496 條第1 項第1 款適用
    法規顯有錯誤為再審事由，而所謂適用法規顯有錯誤，乃指
    原確定判決所積極適用之法規，顯然不合於法律規定，或與
    司法院現尚有效及大法官會議之解釋，或最高法院現尚有效
    之判例，顯然違反者而言，並不包括認定事實錯誤、漏未審
    酌證據、取捨證據失當及裁判不備理由之情形在內（最高法
    院60年度台再字第170 號判例、63年度台上字第880 號判例
    、69年度台再字第131 號判決、72年度台再字第125 號判決
    、80年度台上字第1326號判決參照）。本件再審原告既以原
    確定判決有民事訴訟法第496 條第1 項第1 款適用法規顯有
    錯誤聲請再審，則本院僅就原確定判決依卷內所附或調查所
    得之證據資料，於取捨、判斷後所適用之法規，有無前述「
    適用法規顯有錯誤」之情形加以審認即可，並無進行言詞辯
    論之必要。
三、本件聲請再審意旨略以：
  (一)、再審被告應以雲林縣古坑鄉公所（下稱古坑鄉公所）為當
      事人，始有提起確認判決之利益，再審被告竟對再審原告
      請求確認其與古坑鄉公所就雲林縣古坑鄉○○段600 之10
      7 、600 之108 地號土地（下稱系爭土地）有租賃關係存
      在，當事人適格顯然有誤。且再審被告未對古坑鄉公所及
      其他承租人一併起訴有違最高法院28年度上字第2199號判
      例，認類似必要共同訴訟對於有合一確定之人均應一併起
      訴之意旨，原確定判決未依法駁回其訴而率行判決，即有
      違誤。
  (二)、系爭土地係由訴外人鄧新添以抽籤方式取得承租權後具名
      承租，然其當時並非戶長。又鄧新添、鄧新德、再審原告
      、再審被告四兄弟於56年分家並協議將承租權移轉由鄧新
      德、再審原告取得，原判決竟悖於事實認定61年分家，違
      反證據法則之運用。況再審被告為公務人員，並未實際從
      事耕作，且未繳租，並非承租人，無最高法院52年度台上
      字第1014號判例之適用，原確定判決竟引上開判例為再審
      被告勝訴之判決，亦有適用法規錯誤之情形。
  (三)、依臺灣省耕地租約登記辦法第2 條第1 項規定，公有耕地
      之租賃契約採登記主義，立有租賃契約者始具有承租權，
      再審被告既未出名登記於租約上，依上開辦法規定自無承
      租人資格，原確定判決違反上開辦法規定，認定再審被告
      有承租權，其適用法規顯有違誤。
  (四)、原確定判決就古坑鄉公所於92年5 月12日所作成古鄉財字
      第0930005589號函，命再審被告於文到1 個月內循司法途
      徑確認租賃關係存在，逾期視同放棄權利之行政處分，為
      與上開行政處分相反之認定，原確定判決適用法規亦有錯
      誤。
四、經查：
  (一)、按民事訴訟法第247 條所謂即受確認判決之法律上利益，
      係指因法律關係之存否不明確，致原告在私法上之地位有
      受侵害之危險，而此項危險得以對於被告之確認判決除去
      之者而言，故確認法律關係成立或不成立之訴，苟具備前
      開要件，即得謂有即受確認判決之法律上利益，縱其所求
      確認者為他人間之法律關係，亦非不得提起。又原告因法
      律關係之存否不明確，致其私法上地位有受侵害之危險，
      提起確認法律關係存在之訴者，如以否認其法律關係存在
      之人為被告，自不生當事人適格欠缺之問題（最高法院42
      年度台上字第1031號判例、88年度台上字第3123號判決參
      照）。本件再審原告於第一審及第二審審理時，均否認再
      審被告就古坑鄉公所所有系爭土地有承租權存在，而不願
      會同辦理耕地租約之變更登記，則再審被告就系爭土地與
      古坑鄉公所間租賃法律關係之存否，即因再審原告之爭執
      而不明確，再審被告之私法上地位有受侵害之危險，足堪
      認定。原確定判決依據現尚有效之前開最高法院判例，認
      再審被告有對再審原告提起確認之訴，以除去再審被告法
      律關係存否不明確之危險，具有受確認判決之法律上利益
      ，且不生當事人適格欠缺之問題，其適用法規並無違誤。
      至再審原告主張再審被告依最高法院28年度上字第2199號
      判例所示意旨，應對於所有承租人及古坑鄉公所一併起訴
      始有當事人適格云云。惟最高法院28年度上字第2199號判
      例本即謂類似必要共同訴訟之數人在法律上各有獨立實施
      訴訟之權能，並無一同起訴或被訴之必要，故縱認本件為
      類似必要共同訴訟，依上開判例意旨，再審被告亦無必要
      對所有承租人及古坑鄉公所一併起訴，始符當事人適格，
      準此，再審原告前揭主張，難謂可採。
  (二)、次按凡戶長出名承租之耕地，而由未分家之兄弟共同承耕
      ，嗣後因分家關係，而將該租來之耕地分耕者，自應解為
      該戶長所訂租約，係自始以戶長資格代表未分家之兄弟全
      體所為之法律行為，其事後分耕，不僅與轉租情形有別，
      且應認為分耕人與出租人間，亦已發生租賃關係，無耕地
      三七五減租條例第16條所定轉租無效之適用（最高法院52
      年度台上字第1014號判例參照）。查鄧新添自家族於35年
      10月1 日初次設籍雲林縣古坑鄉○○村○○路123 號時即
      擔任戶長迄49年7 月29日止，再審原告、再審被告及鄧新
      德當時均設籍於該戶內，有戶籍謄本附於第一審卷內可稽
      （見第一審卷宗第22至24頁）。另第一審就何人為系爭土
      地最初承租人一事，曾函詢古坑鄉公所，亦據古坑鄉公所
      於93年10月6 日以古鄉財字第0930012561號函覆：「依本
      鄉民國50年一期份水碓段600 號鄉有地承租台帳及民國48
      年斗六地政事務所複丈結果清冊資料，其中水碓段600 之
      107 、600 之108 等二筆出租耕地記載承租人為鄧新添」
      等語，有該所上開函文在卷足憑（見第一審卷宗第115 頁
      ）；復參以56年3 月31日分家時鄧新添、鄧新德、再審原
      告、再審被告四人，就鄧新添向古坑鄉公所承租系爭土地
      之承租人名義變更有所協議（見第一審卷第73頁）；及證
      人鄧英周於第二審到庭證稱：「乙○○、甲○○、鄧新添
      、鄧新德四兄弟在土地上種植竹筍，後來鄧新添（大伯）
      將土地耕作的權利賣給其他三位兄弟，所以系爭土地是由
      乙○○、甲○○、鄧新德在耕作，乙○○、甲○○一直都
      有在系爭土地上耕作。系爭土地是向鄉公所承租，租金是
      由我父親鄧新德、乙○○、甲○○三人共同繳納，租金繳
      納都是由鄉公所通知，如果鄉公所通知繳納租金的單子是
      寄給我，就由我出租金的三分之一，乙○○出租金的三分
      之二到公所繳租金，如果繳納租金的通知是寄給甲○○，
      就由乙○○交三分之一的租金給我，我拿租金的二分之一
      給甲○○到鄉公所去繳納，也就是乙○○一直都有拿三分
      之一的租金給我」（見第二審卷宗94年5 月2 日準備程序
      筆錄第2 頁）等語，堪認鄧新添於向古坑鄉公所承租系爭
      土地時確係戶長且由其以戶長名義出名承租，而由未分家
      之兄弟共同承耕，再審被告亦確有實際耕作並繳納租金無
      誤。原確定判決根據上開事實，適用最高法院52年度台上
      字第1014號判例，為有利於再審被告之認定，尚難認有何
      適用法規顯有錯誤之情形，反倒是再審原告主張鄧新添承
      租當時並非戶長，核與卷存證據有所不符。又再審原告主
      張原確定判決悖於事實認為兩造兄弟於61年分家，有違證
      據法則云云，除對原確定判決認定兩造與鄧新添、鄧新德
      4 兄弟於56年3 月31日分家一節有所誤認外（見原確定判
      決事實及理由欄五、(二)、1.），亦屬對於原確定判決認定
      事實部分有所指摘，而認定事實錯誤並非民事訴訟法第49
      6 條第1 項第1 款所規定得聲請再審之事由，前已敘明，
      再審原告上開主張，亦難憑採。
  (三)、再按耕地三七五減租條例第6 條第1 項所載「本條例施行
      後耕地租約應一律以書面為之，租約之訂立、變更、終止
      或換訂，應由出租人會同承租人申請登記」云云，係為保
      護佃農及謀舉證上便利而設，非謂凡租約之訂立、變更、
      終止或換訂，須經登記，始能生效（最高法院51年度台上
      字第2629號判例參照）。又耕地租約非以登記為生效要件
      ，在租約存續期間，如未登記，隨時可請求登記，不生請
      求權罹於時效而消滅之問題（最高法院82年度台上字第31
      57號判決參照）。而依臺灣省耕地租約登記辦法第一條明
      示，臺灣省耕地租約登記辦法係依耕地三七五減租條例第
      6 條第2 項規定授權訂定，授權母法之法律效力自高於因
      授權而訂定之子法，毋待贅言。從而最高法院上開就耕地
      三七五減租條例第6 條文義所為「耕地租約非以登記為生
      效要件」之揭示，臺灣省耕地租約登記辦法自亦受其拘束
      。再揆諸臺灣省耕地租約登記辦法第2 條規定：「耕地租
      約之訂定、變更、終止或換訂登記，應由出租人會同承租
      人於登記原因發生日起30日內，向當地鄉（鎮、市、區）
      公所申請；但出租耕地經依法編定為建築用地，出租人依
      平均地權條例等有關法令終止耕地租約時，應向當地縣（
      市）政府申請核准後送當地鄉（鎮、市、區）公所辦理。
      前項租約登記，出租人或承租人不會同申請時，得由一方
      敘明理由，檢附相關證明文件，單獨申請登記，除有左列
      情事之一者得逕行登記外，鄉（鎮、市、區）公所應通知
      他方於接到通知之日起20日內提出書面意見，逾期未提出
      者，由該管鄉（鎮、市、區）公所逕行登記：一、經判決
      確定者。二、經訴訟上和解或調解成立者。三、經耕地租
      佃委員會調解或調處成立者。四、出租人死亡，其繼承人
      辦竣繼承登記者。五、耕地經逕為標示變更登記者。六、
      耕地之一部經政府機關徵收，並辦竣所有權登記者。前項
      受通知之他方提出異議，且其異議屬耕地租佃爭議者，依
      本條例第26條規定處理。」僅係對於耕地租賃契約之登記
      程序詳為補充規定而已，顯未明定耕地租賃權利之得、喪
      、變更與所有權同採登記生效要件主義，亦未涉及耕地租
      賃雙方實體權利存在與否之認定，原確定判決認定再審被
      告為系爭土地承租人，並無違反上開臺灣省耕地租約登記
      辦法之規定，更未違反司法院、大法官會議之解釋或最高
      法院判例。再審原告主張臺灣省耕地租約登記辦法採登記
      主義，立有租賃契約者始具有承租權，再審被告並未具名
      於耕地租約上無承租人資格，原確定判決違反臺灣省耕地
      租約登記辦法第二條規定，有適用法規錯誤之情形，顯係
      曲解臺灣省耕地租約登記辦法之規定，委不足採。
  (四)、本法所稱行政處分，係指行政機關就公法上具體事件所為
      之決定或其他公權力措施而對外直接發生法律效果之單方
      行政行為，行政程序法第92條定有明文。本件再審被告與
      古坑鄉公所間就系爭土地是否有租賃關係存在，乃屬私權
      爭執，並非公法上之具體事件，古坑鄉公所並無作成行政
      處分之權限。又觀諸古坑鄉公所93年5 月12日古鄉財字第
      0930005589號函說明三所載：「…故限請臺端於文到1個
      月內會同全體承租人向本所申辦租約變更登記或循司法途
      徑確認租賃關係之存在，逾期視同放棄權利」之文義，應
      係函請再審被告循司法途徑確認租賃關係，並非就再審被
      告對系爭土地租賃權存在或不存在有所決定，難謂古坑鄉
      公所上開函文已符合行政程序法第92條規定行政處分之構
      成要件，而屬行政處分甚明。何況，本院為司法機關，本
      得就行政處分之當否加以審查，並不受其拘束。且古坑鄉
      公所上開函文說明第三項，本未限制再審被告提起確認之
      訴之期間，原確定判決認為該函文所稱一個月期限，係指
      再審被告會同全體承租人申辦租約變更登記而言，並不能
      限制再審被告循司法途徑提起訴訟請求確認租賃關係存在
      之權利（見原確定判決事實及理由欄八），與古坑鄉公所
      上開函文原意並無相左，是以再審原告稱原確定判決有反
      於上開函文認定之情形，即屬無據。又縱認古坑鄉公所上
      開函文意在限制再審被告起訴行使權利之期間，逾期生失
      權之效果，亦因於法無據而不生效力，司法機關無庸受其
      拘束。再者，民事訴訟法第496 條第1 項第1 款所規定原
      確定判決適用法規顯有錯誤之情形，依首揭最高法院60年
      度台再字第170 號判例見解，係指原確定判決適用之法規
      不合法律規定，或與司法院現尚有效及大法官會議之解釋
      ，或最高法院現尚有效之判例顯然違反，並不包括行政機
      關所為之行政處分，再審原告據此指摘原確定判決違反古
      坑鄉公所行政處分之效力，而有適用法規錯誤之情形，自
      難遽採。
五、綜上所述，本件原確定判決並無適用法規顯有錯誤之情形，
    再審原告主張原確定判決有民事訴訟法第496 條第1 項第1
    款之再審事由，提起再審之訴，顯無理由，爰不經言詞辯論
    ，逕以判決駁回。
六、據上論結，本件再審之訴為無理由，依民事訴訟法第502 條
    第2 項、第78條，判決如主文。
中    華    民    國    95    年    1     月    9     日
                  民事第一庭    審判長法  官   洪兆隆
                                      法  官   鍾貴堯
                                      法  官   蔡碧蓉
以上正本係照原本作成。
本判決不得上訴。
中    華    民    國    95    年    1     月    12    日
                                      書記官   蔡嘉萍


司法院資訊處製作；財團法人民間司法改革基金會備份。
